臺灣高等法院高雄分院民事判決
                                     110年度重上字第10號
上  訴  人  陳尤莉  

訴訟代理人  熊南彰律師
            施汎泉律師
被 上訴 人  全天安有限公司

法定代理人  賴甫宗  
訴訟代理人  簡汶珊律師
            陳水聰律師
            廖柏豪律師
上列當事人間請求確認本票債權不存在等事件，上訴人對於民國
109 年11月25日臺灣高雄地方法院109 年度重訴字第8 號第一審
判決提起上訴，本院於111年6月29日辯論終結，判決如下：
    主  文
上訴駁回。
第二審訴訟費用由上訴人負擔。
    事實及理由
一、被上訴人主張：上訴人持附表一所示本票（下稱系爭本票）
    ，向原法院聲請核發108 年度司票字第810 號本票裁定（下
    稱系爭裁定），並以之為執行名義聲請強制執行，經執行法
    院以108 年度司執字第72462 號強制執行事件（下稱系爭爭
    執行事件）受理。然系爭本票係由訴外人曾明棋以被上訴人
    名義所簽發（於本院已不再主張系爭本票係曾明棋偽造，見
    本院卷一第127頁），為擔保不存在之系爭本票債權，並以
    伊名義，將伊所有如附表二所示編號之不動產（下稱系爭不
    動產），於民國107年12月6日設定擔保債權總金額新臺幣（
    下同）3千萬元普通抵押權（即系爭抵押權）予上訴人，惟
    上訴人並未交付借款予伊，是系爭本票或系爭抵押權所擔保
    之3,000萬元借款債權（下稱系爭抵押債權）不存在，應由
    上訴人塗銷系爭抵押權等情。爰依非訟事件法第195第1項，
    強制執行法第14條及民法第767條規定，聲明：㈠確認上訴人
    所持系爭本票之本票債權不存在。㈡上訴人應將被上訴人所
    有系爭不動產，於107年12月6日在高雄市政府地政局三民地
    政事務所（下稱三民地政）登記之107年三專字第040000號
    之系爭抵押權設定登記予以塗銷。㈢系爭執行事件執行程序
    （下稱系爭執行程序）應予撤銷。
二、上訴人則以：被上訴人係於107年12月間由斯時擔任負責人
    之曾明棋向伊表示被上訴人欲認購訴外人清惠光電股份有限
    公司（下稱清惠公司）私募股份，向伊借貸4千萬元，由曾
    明棋、股東曾明煌、被上訴人股東即現任法定代理人賴甫宗
　　，偕同伊、共同出資人即訴外人林文郎及陳宋榮代書至被上
    訴人之辦公室，於107 年12月5日由曾明棋為被上訴人簽立
    系爭抵押權設定契約書，設定系爭抵押權予伊，曾明棋並以
    被上訴人名義簽發系爭本票交予伊，作為借款之擔保，惟系
    爭不動產及系爭本票所為之擔保價值不足，經被上訴人同意
    伊指定由訴外人蘇鳳娥名義參與清惠公司私募股份，以該私
    募股份作為借款之擔保，待款項還清後，再由蘇鳳娥將清惠
    公司股份移轉予被上訴人，伊依被上訴人要求，將借款4 千
    萬元匯至被上訴人指定之清惠公司參與私募股票，作為借款
    之交付，且於曾明棋簽發系爭本票時，賴甫宗全程在場，未
    為表示反對意見，又伊委請陳宋榮辦理系爭執行程序時，賴
    甫宗曾傳訊息予陳宋榮表示願意配合查封程序事宜，堪認上
    開借貸情事為賴甫宗所明知，足見兩造間存有系爭本票及系
    爭抵押權所擔保之借款債權存在。被上訴人主張伊未交付借
    款，系爭保票擔保之債權不存在，不足採信等語置辯。
三、原審判決確認上訴人所持系爭本票對被上訴人之本票債權不
    存在。上訴人應塗銷系爭抵押權登記。系爭執行程序應予撤
    銷。上訴人不服，提起上訴，上訴聲明：㈠原判決廢棄。㈡被
    上訴人在第一審之訴駁回。被上訴人答辯聲明：上訴駁回。
四、兩造不爭執事項如下：
  ㈠上訴人持系爭本票，向原法院聲請核發系爭裁定，並以之為
    執行名義聲請強制執行，經執行法院以系爭執行事件受理。
  ㈡被上訴人所有系爭不動產，於107 年12月6 日設定擔保債權
    總金額3 千萬元之系爭抵押權予上訴人。
  ㈢被上訴人之負責人於107 年11月27日變更為曾明棋；又於108
     年8 月1 日變更為賴甫宗。
  ㈣107 年12月5 日設定抵押時，賴甫宗、曾明棋、曾明煌、林
    峻輝（原名林家毅）、林文郎、代書陳宋榮、上訴人均在場
    。
  ㈤上訴人由其帳戶匯款4 千萬元至蘇鳳娥帳戶，再由蘇鳳娥帳
    戶匯出該款項至清惠公司私募帳戶，全數以蘇鳳娥名義參與
    清惠公司私募股票。
五、兩造爭執事項為：㈠系爭本票原因關係之借貸金錢款項，是
    否已交付被上訴人？㈡被上訴人請求上訴人塗銷系爭抵押權
    設定登記及撤銷系爭執行程序，是否有據？茲分述如下：
  ㈠按民事訴訟法第247 條所謂即受確認判決之法律上利益，係
    指因法律關係之存否不明確，致被上訴人在私法上之地位有
    受侵害之危險，而此項危險得以對於上訴人之確認判決除去
    之者而言（最高法院42年台上字第1031號判例意旨參照）。
    查：上訴人抗辯因被上訴人向其借款，簽發系爭本票及設定
    系爭抵押權作為借款之擔保，嗣上訴人持系爭本票聲請之系
    爭裁定執行拍賣系爭不動產，被上訴人則主張當時賴甫宗受
    林峻輝、曾明煌、曾明棋等人佯以買賣系爭不動產為由，以
    進行籌資後給付價金，曾明棋乃簽發系爭本票及設定系爭抵
    押權予上訴人，惟兩造間並無借貸合意，上訴人亦未交付所
    謂之借款予被上訴人，故系爭本票所擔保之借款債權不存在
    等語。本院審酌上訴人持有之系爭本票所擔保之借款債權是
    否存在，攸關其得否執行拍賣系爭不動產，致被上訴人之權
    利有受侵害之危險，該危險得以本件確認判決除去之，故被
    上訴人提起本件訴訟，有即受確認判決之利益，合先敘明。
  ㈡系爭本票原因關係之借貸款項，是否已交付被上訴人？
    被上訴人主張：伊公司原負責人賴甫宗受林峻輝、曾明煌、
    曾明棋等人佯稱欲以2,980萬元購買伊公司股權及系爭不動
    產為由，由林峻輝交付由清惠公司簽發面額2,980萬元履約
    保證支票予賴甫宗，表示會籌措價金支付，賴甫宗遂依公司
    買賣合約書（下稱系爭買賣合約）約定，於107年11月27日
    將公司負責人變更為曾明棋，將部分股權轉讓予曾明棋、曾
    明煌，其後並未收到買賣價金，上訴人亦未交付其所稱之4.
    000萬元借款或系爭本票面額3,000萬元之款項，故上訴人持
    有之系爭本票所擔保之借款債權不存在等語，並提出系爭買
    賣合約及公司變更登記表等件為佐（見原審卷第81、43-47
    頁），惟為上訴人以前詞否認置辯。經查：
　⒈依賴甫宗於原審證稱：伊於107年11月27日將被上訴人之負責
    人變更為曾明棋，大部分股權仍在伊這裡；107年12月5日林
    家毅、曾明棋、曾明煌說要帶人來看房子，請伊把公司變更
    登記表、上開權狀及大小章拿去給曾明棋，伊就交給曾明棋
    ，後來他們到被上訴人會議室談事情，伊在那裡走來走去等
    語（見原審卷第280頁）；及證人曾明棋於原審證稱：伊當
    時因買賣而簽發系爭本票，伊只是買賣被上訴人公司股權之
    人頭，伊弟曾明煌是中間人，伊107年12月5日當天去現場時
    才見到賴甫宗、林峻輝、林文郎、上訴人，當時相關買賣已
    談好，伊只負責簽名，不清楚買賣細節，章是上訴人、林文
    郎的代書拿來蓋的等語（見原審卷第112-113 頁）；暨證人
    即代書陳宋榮於原審證稱：本件上訴人單純找伊去辦理系爭
    抵押權設定，當時（上訴人）他們已經談好，伊並未參與設
    定抵押權原因及借貸過程，伊請曾明棋在系爭抵押權設定契
    約書簽名，沒有再請他簽其他的文件。上訴人跟伊說要設定
    3千萬元，伊就照著寫，擔保債權種類及範圍也是照上訴人
    他們講寫的。當天在場人知道要開系爭本票等語（原審卷第
    158-161頁），綜合上開證述以觀，堪認曾明棋於107年12月
    5日簽發系爭本票時，被上訴人已辦理變更曾明棋為其負責
    人，且賴甫宗並將公司大小章交予曾明棋，曾明棋以被上訴
    人名義簽發系爭本票，為在場之人所知悉，及代書陳宋榮亦
    請曾明棋在系爭抵押權設定契約書簽名等情，此為兩造所未
    爭執，則上訴人主張系爭本票為被上訴人所簽發，曾明棋並
    就系爭不動產設定系爭抵押權予上訴人之事實，應屬真實。
　⒉次按稱消費借貸者，於當事人間必本於借貸之意思合致，而
    有移轉金錢或其他代替物之所有權於他方之行為，始得當之
    。是以消費借貸，因交付金錢之原因多端，除有金錢之交付
    外，尚須本於借貸之意思而為交付，方克成立。倘當事人主
    張與他方有消費借貸關係存在者，自應就該借貸意思互相表
    示合致及借款業已交付之事實，均負舉證之責任（最高法院
    98年度台上字第1045號民事判決意旨參照）。又票據為無因
    證券，票據債權人就其取得票據之原因，固不負證明之責任
    ，惟執票人如主張票據係發票人向其借款而簽發交付，而發
    票人抗辯未收受借款，消費借貸並未成立，則就借款已交付
    之事實，自應由執票人負舉證責任（最高法院 89 年度台上
    字第 85 號 民事判決判決意旨參照）。故債權人主張消費
    借貸關係存在者，自應就業已踐行前揭要物行為乙節負舉證
    之責。本件上訴人抗辯已依曾明棋指示，將貸予被上訴人之
    4,000萬元匯款至清惠公司募股專戶，供被上訴人參與清惠
    公司私募股票，又因系爭不動產不足擔保借款，經被上訴人
    同意由上訴人指定之蘇鳳娥參與清惠公司私募股票，作為借
    款之擔保，故已交付借款云云，並以證人林文郎、林峻輝之
    證述為據。惟為被上訴人所否認，主張兩造未達成4,000萬
    元借貸合意，上訴人亦未交付該借款，系爭本票擔保之借款
    債權不存在等語，而查：
  ⑴上訴人於107年12月6日在國泰世華商業銀行帳戶匯款4,000萬
    元（加計匯費410元，實際匯入金額為4,000,410元）至蘇鳳
    娥設在同行之帳戶，再由蘇鳳娥帳戶匯款4千萬元至清惠公
    司私募帳戶，全數以蘇鳳娥名義參與清惠公司私募股票等情
    ，已提出上開銀行帳戶存摺、匯出匯款憑證及蘇鳳娥股東私
    募股票持股證明等件為證（見原審卷第99-105頁），上開匯
    款情形為被上訴人所不爭。惟上訴人所匯4,000萬元及蘇鳳
    娥匯至清惠公司帳戶之帳戶名義人既非被上訴人，另目前持
    有清惠公司私募股票之人，亦非被上訴人，時任被上訴人負
    責人之曾明棋亦否認有指示上訴人以上開方式交付借款（詳
    下述⑶）之事實，則上訴人主張其已交付借款4,000萬元乙節
    ，難謂有據。
　⑵上訴人固以證人林文郎於原審證稱：林峻輝找伊跟上訴人說
    有家公司要轉投資清惠公司股票，需要資金4,000 萬元，林
    峻輝說要拿被上訴人的房屋做設定抵押，評估約2,000萬元
    ，不足部分以轉投資清惠公司之私募股票做保證，細節有跟
    林峻輝、曾明棋、曾明煌談過。107年12月5日曾明棋要上訴
    人匯款到清惠公司帳戶，上訴人匯款4,000萬元之匯款憑證
    就是要借給被上訴人轉投資清惠公司的股票。蘇鳳娥是伊與
    上訴人提供的人頭，預防被上訴人把股票賣掉。如果被上訴
    人還錢，就會把股票給被上訴人等語（見原審卷第117-120
    頁）為據，抗辯已交付借款云云。惟依林文郎上開證述，僅
    得證明其與上訴人係經林峻輝洽詢後，決定出借4000萬元予
    被上訴人，至其證述以上開匯款至清惠公司私募股票，作為
    交付借款乙節，已為曾明棋所否認（詳下述⑶），佐以上訴
    人並未提出其他證據證明被上訴人同意由上訴人以匯入清惠
    公司私募帳戶4,000萬元，及由上訴人指定股票名義人蘇鳳
    娥持有私募股票，作為借款之交付及擔保，並上訴人自承林
    文郎係共同出資之人（見原審卷第283頁），即與上訴人為
    共同利益立場，自難以林文郎之片面證述，遽認兩造已達成
    借貸合意及上訴人已交付借款之事實為真。
  ⑶又依證人曾明棋於原審證稱：是林峻輝要買被上訴人的「股
    份」，因被上訴人名下有系爭不動產，林峻輝及曾明煌跟伊
    說要變成被上訴人股權事件的人頭負責人法代。伊於107 年
    12月5 日簽約（指系爭抵押權設定契約書）時，沒有人提到
    錢如何支付，伊簽完約後未跟任何人接觸，也未向上訴人表
    示被上訴人要認購清惠公司私募股份，未開口跟上訴人借錢
    ，未指示上訴人將錢匯到清惠公司認股專戶，未表示同意用
    蘇鳳娥名義向清惠公司參與增資應募。伊只知道賴甫宗一直
    沒有收到林峻輝的錢，事後聽林峻輝和曾明煌通電話時講到
    錢要趕快跟賴甫宗處理，林峻輝說錢拿去買其他公司股份，
    他會跟賴甫宗解決等語（見原審卷第112-114 頁）；及陳宋
    榮證稱：107年12月5日當日單純找伊去辦理抵押權設定，當
    時上訴人他們已經談好，伊未參與設定抵押權原因及借貸過
    程，伊請曾明棋在系爭抵押權設定契約書簽名，沒有再請他
    簽其他的文件等語，上訴人對陳宋榮之證述亦無意見，足見
    上訴人委請陳宋榮去辦理系爭抵押權設定時，陳宋榮並未聽
    聞兩造言及設定抵押權原因及借貸內容，僅單純辦理系爭抵
    押權設定事宜，顯見並無證據證明兩造在被上訴人公司時，
    曾當場就借款金額、利息、交付借款方式、清償日等重要內
    容進行協商並達成合意，況當場簽發之系爭本票及系爭抵押
    權設定契約書亦載擔保金額為3,000萬元，與上訴人主張之
    借貸4,000萬元金額不符，難認兩造就借貸4,000萬元及交付
    方式達成合意。又由被上訴人提出賴甫宗與曾明棋（曾明煌
    代理簽約）簽立之系爭爭買賣合約，林峻輝雖以見證人名義
    簽名，但其卻實際交付清惠公司簽發2,980萬元之履約保證
    支票予賴甫宗，即用以擔保買受被上訴人股權者為林峻輝，
    約定賴甫宗收受林峻輝交付之保證支票後，需依約辦理部分
    股權轉讓、公司負責人變更手續暨系爭不動產原銀行設定塗
    銷等事宜，有該合約書附卷可參（見原審卷第81頁），並依
    系爭買賣合約約定、陳宋榮之證述，及曾明棋前開證述，自
    堪信是林峻輝要買被上訴人的股份，曾明煌要曾明棋當被上
    訴人之人頭負責人，而曾明棋未曾參與上開借款與認購清惠
    公司股份，決定如何受領款項及用蘇鳳娥的名義向清惠公司
    參與增資應募等過程。此外，上訴人亦未舉證兩造合意以上
    開方式交付借款並指定蘇鳳娥持有清惠公司股票，作為借款
    之擔保，難認上訴人所辯屬實。
  ⑷上訴人雖引證人林峻輝證述，抗辯其已交付借款云云。查依
    林峻輝於原審及本院雖證稱：伊於106年底參與清惠公司投
    資，以股東角色協助清惠公司經營，107年清惠公司財務狀
    況未改善，伊幫忙找願意投資的投資人，曾明煌、曾明棋知
    道後表示要投資，原講好4千萬元增資額度，快繳款時，曾
    明煌才說沒有現金，但他有間公司，名下有不動產，看伊能
    不能介紹金主，才介紹上訴人，再討論融資細節跟架構，討
    論過程中曾明煌兄弟都有參加。後來曾明煌帶伊去跟賴甫宗
    碰面，才知道曾明煌要用來投資的公司是被上訴人，架構是
    以被上訴人名下的系爭不動產當擔保，跟上訴人借錢，上訴
    人評估房價不到4千萬元，協議認購股票要先掛在上訴人那
    裡，等到4千萬元還完後，會把房子設定塗銷與4千張股票過
    還給曾明煌二人。洽談中曾明棋雖在場，但感覺上是曾明煌
    在主導跟伊談。還款時間到時，曾明煌說他沒有錢，基於對
    金主的誠信和保證，伊大概還了1,800萬元左右等語（見原
    審卷第163-165頁、第172頁），及林文郎證稱：林峻輝已清
    償1,850萬元等語（見原審卷第119頁），足見林峻輝於本件
    股權買賣及洽商借款介入甚深，且洽商對象為曾明煌，曾明
    棋雖在場，卻未以負責人身分參與洽商，形同外人（即其所
    述人頭），而林峻輝既僅為見證人或介紹人，事實卻代為清
    償千萬餘元之借款，則兩造是否確有借貸即有疑義。再參以
    上訴人提出其與賴甫宗108年10月30日簡訊內容賴甫宗提及
    ：因為林峻輝Jerry所帶給你們資金借貸上的重大問題也同
    樣困擾纏著我11個月了…。我一直要求他必須及時籌足款項
    清償林文郎的貸款餘額，10月17那日上午他回答我說正積極
    地和金主洽談借貸，結果中午就突然失聯，…曾氏昆仲和我
    簽署被上訴人股權買賣合約並取得變更為負責人，和林峻輝
    計畫用被上訴人房子作為抵押取得借款資金去完成清惠公司
    的私募，並由此運作資金來支付給我。後來，林峻輝找到林
    董（林文郎）和上訴人出資，…如期完成了清惠公司的私募
    案。事後，曾氏兄弟主張未收到上訴人匯給任何資金款項且
    也未獲得任何私募股票，卻承擔了刑責等語（見原審卷第35
    5頁）以觀，可見與上訴人洽談借款金額4千萬元參與清惠公
    司私募股票，及同意將清惠公司股票由上訴人指定之蘇鳳娥
    名義持有作為借款擔保，主導者乃林峻輝、曾明煌二人，並
    非曾明棋，此情亦與曾明棋前開證述相符，則上訴人與林峻
    輝、曾明煌間約定交付借款之方式縱有達成合意，亦與被上
    訴人無涉，無從以林峻輝之證述認定上訴人已交付借款。
　⑸再者，參以賴甫宗因系爭買賣合約未依約履行後，曾找曾明
    棋及林峻輝處理，曾明棋即書立切結書向賴宗甫表明其等間
    僅為「買賣」，願返還賴甫宗公司股權，負責塗銷抵押權設
    定等情，林峻輝亦書立字據向賴甫宗表明其會找曾明煌提出
    解決方案，「其與曾明煌」…，會拿出1,000至2,000萬來處
    理此次「買房糾紛」，於108年4月底之前，房子（擔保）會
    清償完畢，取消抵押，讓賴甫宗處理買賣不受損失等詞，有
    上開切結書及字據附卷可參（見原審卷第141、227頁），亦
    堪認定與賴甫宗接洽買賣系爭不動產之實際交易人為林峻輝
    及曾明煌，曾明棋僅為買賣交易名義人，否則，林峻輝焉會
    書立字據表明與曾明煌對金主負責清償債務，對賴甫宗表明
    願返還被上訴人公司股權並塗銷系爭抵押權，並清償上訴人
    1,850萬元之理（見原審卷第119頁）。綜合前情，堪認與上
    訴人洽商者為林峻輝及曾明煌，曾明棋僅為參與與賴甫宗間
    之股權與系爭不動產之買賣之人頭，並未參與或指示上訴人
    為借款之交付，故上訴人上開所辯，要無足採。
　⑹上訴人雖辯稱曾明棋當時未明確反對曾明煌、林峻輝與上訴
    人之約定，被上訴人應依表見代理規定，對上訴人負履約之
    責，被上訴人提起本件訴訟，違反民法第148條誠實信用原
    則云云。惟曾明棋已否認107年12月5日曾與上訴人討論借款
    並同意以上開方式交付借款之情，自無所謂在場未為反對之
    意思表示之舉，被上訴人自不負表見代理之責。又被上訴人
    因維護自己權利而提起本件訴訟，難認有何違反誠信原則。
    至於上訴人於本院雖又提出由曾明棋簽署之借據，證明兩造
    間之借貸關係存在。惟據證人陳宋榮證述：該借據上之大小
    章，與系爭抵押權設定契約書用印之大小章字體不同等語（
    見本院卷二第105頁），且該借據上之被上訴人公司章，亦
    與系爭本票上之被上訴人公司章之大小不同（見本院卷二第
    15、17頁），衡情，若曾明棋於107年12月5日簽發系爭本票
    之同日亦簽署該借據，應無先後持大小不一之被上訴人公司
    章蓋印之理，是被上訴人否認該借據真正，即非無據。另不
    論曾明棋有無簽署該借據，然曾明棋並未與上訴人討論借款
    及交付借款方式，已如前述，無從因上訴人提出之借據等書
    證，即認定上訴人已交付借款。
　⑺上訴人另又抗辯被上訴人未依約返還借款後，已交付由訴外
    人健鑫光電科技股份有限公司（下稱健鑫公司）及天順港碼
    有限公司簽發，並經被上訴人背書之還款票據予上訴人（見
    原審卷第21-24頁），此據林峻輝證述在卷，足證上訴人已
    交付借款云云。惟林峻輝於本院或證稱：該2紙支票為曾明
    棋、曾明煌先後簽發2張還款支票，或改稱：健鑫公司1,325
    萬元支票為伊友人簽發，跳票後，曾明棋兄弟簽發天順港碼
    有限公司支票等語（見本院卷二第69、73頁），前後證述不
    一，且曾明棋否認曾簽發該2紙支票或背書等情（見本院卷
    二第57-61頁）；並由上訴人陳稱：上開2紙支票是林峻輝直
    接交給上訴人，伊不能確定是由何人於背書簽名及蓋章等語
    （見本院卷二第67頁），即難信林峻輝之上開證述屬實，並
    為上訴人有利之認定。又賴甫宗於108年8月間雖曾傳送訊息
    予上訴人之代書陳宋榮陳稱：因上訴人質押設定而接到通知
    9月4日會前來執行查封，會配合處理等內容（見原審卷第10
    6頁），惟審酌賴甫宗在此之前已收受曾明棋、林峻輝書立
    之字據及切結書，林峻輝並表明會解決上訴人之債務及塗銷
    系爭抵押權設定登記，故賴甫宗雖於訊息中表示會配合辦理
    或慨然應允等詞，非無可能係讓林峻輝有時間籌款解決所為
    之回覆。且由賴甫宗於訊息中尚回覆：…林文郎出手給林峻
    輝壓力，執行查封被上訴人家產，必要時也需要保護自己權
    益會把林峻輝給的清惠公司的2980萬元履約保證票提示兌領
    等語（見原審卷第107頁）以觀，足見被上訴人主張賴甫宗
    所發上開簡訊，是要多方設法解決，而非承認債務之意，即
    屬有據。故該訊息亦無從為上訴人已交付借款之有利認定。
  ⒊綜上，曾明棋雖以被上訴人名義簽發系爭本票，然上訴人並
    無法證明有將4,000萬元借款或系爭本票面額所載之3,000萬
    元交付被上訴人，或被上訴人同意以由上訴人匯款至蘇鳳娥
    帳戶，再由蘇鳳娥帳戶匯至清惠公司帳戶，由蘇鳳娥參與私
    募股票作為交付借款之方式並達成合意，自難認上訴人已交
    付借款，揆諸前揭說明，被上訴人主張系爭本票所擔保之借
    款債權不存在，系爭抵押權所擔保之借款債權亦不存在，自
    屬有據。
  ㈢被上訴人得否請求上訴人塗銷系爭抵押權設定登記及撤銷系
    爭執行程序？
  ⒈按抵押權從屬於債權而存在，若債權不存在或確定不發生，
    則抵押權自不能單獨而存在，故抵押權之成立，以債權已存
    在為前提，債權若不存在，抵押權亦不成立。又所有人對於
    妨害其所有權者，得請求除去之，民法第767 條第1 項中段
    定有明文。查系爭抵押權所擔保之借款債權不存在一節，業
    經認定如前，本於抵押權之從屬性，系爭抵押權之設定即失
    所附麗，且將妨礙被上訴人對系爭不動產所有權之圓滿行使
    ，故被上訴人基於所有權人之地位，依民法第767條第1項規
    定，請求上訴人塗銷系爭抵押權設定登記，洵屬有據。
  ⒉末按執行名義成立後，如有消滅或妨礙債權人請求之事由發
    生，債務人得於強制執行程序終結前，向執行法院對債權人
    提起異議之訴；執行名義無確定判決同一之效力者，於執行
    名義成立前，如有債權不成立或消滅或妨礙債權人請求之事
    由發生，債務人亦得於強制執行程序終結前提起異議之訴。
　　強制執行法第14條第1 項前段、第2項復有明文。又本票執
    票人依票據法第123 條規定，聲請法院裁定許可對發票人強
    制執行，係屬非訟事件，此項裁定，並無確定實體上法律關
    係存否之實質確定力，自非屬與確定判決有同一效力之執行
    名義。本件因上訴人持系爭本票聲請系爭裁定後，對被上訴
    人所有之系爭不動產進行執行查封，故被上訴人於系爭執行
    程序終結前，對不具有實質確定力之系爭裁定提起本件訴訟
    ，又系爭本票所擔保之借款債權不存在，系爭抵押權所擔保
    之借款債權亦不存在，如前所述，是被上訴人請求確認上訴
    人持有系爭本票對被上訴人之票據權利不存在，並訴請撤銷
    系爭執行程序，自屬有據。
六、綜上所述，被上訴人請求確認上訴人持有之系爭本票對被上
    訴人之本票債權不存在，並以此訴請塗銷系爭抵押權，及撤
    銷系爭執行程序，均為有理由，應予准許。原審判決被上訴
    人勝訴，並無不合，上訴論旨指摘原判決不當，求予廢棄改
    判，為無理由，應駁回此部分上訴。本件事證已臻明確，兩
    造其餘攻擊防禦及舉證，經審酌後認並不影響判決結果，爰
    不一一贅論，附此敘明。
七、據上論結，本件上訴為無理由，依民事訴訟法第449 條第1 
    項、第78條，判決如主文。
中　　華　　民　　國　　111 　年　　7 　　月　　20　　日
                            民事第二庭
                                審判長法  官  黃國川
                                      法  官  何佩陵  
                                      法  官  楊淑珍
以上正本證明與原本無異。
如對本判決上訴，須於判決送達後20日內向本院提出上訴狀，其
未表明上訴理由者，應於上訴後20日內向本院提出上訴理由書（
均須按他造當事人之人數附繕本）。上訴時應提出委任律師或具
有律師資格之人之委任狀，並依附註條文規定辦理。如委任律師
提起上訴者，應一併繳納上訴審裁判費。
中　　華　　民　　國　　111 　年　　7 　　月　　20　　日
                                      書記官  李宜錚
附註：
民事訴訟法第466 條之1 ：
對於第二審判決上訴，上訴人應委任律師為訴訟代理人，但上訴
人或其法定代理人具有律師資格者，不在此限。
上訴人之配偶、三親等內之血親、二親等內之姻親，或上訴人為
法人、中央或地方機關時，其所屬專任人員具有律師資格並經法
院認適當者，亦得為第三審訴訟代理人。
第1 項但書及第2 項情形，應於提起上訴或委任時釋明之。
附表一：
票載發票人 發票日 票面金額(新台幣) 到期日 票據號碼 全天安有限公司 107年12月5日 3,000萬元 (未載) 000000000 
附表二：
編號 性質 地號 建號/門牌號碼 權利範圍 1 土地 高雄市○○區○○段000地號  1113/30000 2 土地 高雄市○○區○○段000 00地號  1113/30000 3 建物  1975建號/高雄市○○區○○路00號9樓 全部 4 建物  1989建號/同上建物共同使用部分 104/10000 5 建物  1976建號/高雄市○○區○○路00號9樓之1 全部 6 建物  1989建號/同上建物共同使用部分 104/10000 7 建物  1977建號/高雄市○○區○○路00號9樓 全部 8 建物  1989建號/同上建物共同使用部分 79/10000 9 建物  1978建號/高雄市○○區○○路00號9樓之1 全部 10 建物  1989建號/同上建物共同使用部分 104/10000